【裁判字號】    91,重上更(三),113
【裁判日期】    920924
【裁判案由】    常業重利
【裁判全文】
臺灣高等法院高雄分院刑事判決              九十一年度重上更(三)字第一一三號
    上  訴  人
    即  被  告  壬○○
                原名苗豐珩）.
    選任辯護人  陳文卿律師
右上訴人因常業重利案件，不服臺灣高雄地方法院八十四年度訴字第三０一０號中華
民國八十五年四月二日第一審判決（起訴案號：臺灣高雄地方法院檢察署八十四年度
偵字第一七一九七號），提起上訴，經判決後，由最高法院第三次發回更審，本院判
決如左：
      主  文
原判決關於壬○○（原名苗豐珩）部分撤銷。
壬○○共同以犯重利罪為常業，處有期徒刑陸月，如易科罰金，以參佰元折算壹日。
帳簿貳本沒收。
      事  實
一壬○○（原名苗豐珩於民國八十七年更名）於民國八十四年五月二十三日，承受林
  樂民（已判處罪刑確定）所經營之「億通當舖」（設高雄市新興區○○○路二九九
  號），乃基於以重利為常業之犯意，於報紙上刊登「機車借款政府立案00000
  00」之廣告，從事貸款業務，並僱用有犯意聯絡之吳寶秀、王巳發、閻明治、陳
  瑞彬（以上四人均已判處罪刑確定），由吳寶秀負責會計工作，王巳發等三人則負
  責接待客戶、鑑定擔保品、聯絡客戶繳納利息，或聲請法院裁定本票強制執行等工
  作，而於附表一編號一至七所示時間，乘酉○○（即楊進元）、癸○○、申○○、
  地○○、子○○、辛○、玄○○等人，急迫需用款之機會，貸與現款，並取得與原
  本顯不相當，每月四‧八分至十二分不等（詳如附表一編號一至七所示）之重利。
  嗣於同年七月間某日，壬○○將「億通當舖」遷移至高雄市苓雅區○○○路一二一
  號，繼續經營上開貸款業務。至八十四年八月二十八日下午五時許，在上址為警查
  獲，並扣得壬○○所有供經營貸款用之帳簿二本。
二案由高雄市政府警察局苓雅分區移送臺灣高雄地方法院檢察署檢察官偵查起訴。
      理  由
一訊據上訴人即被告壬○○固坦承於右揭時地向酉○○等七人收取典當借款利息，惟
  矢口否認有常業重利犯行，辯稱：伊僅經營當舖，依臺灣省政府六十七年五月十五
  日府建字第四二五０二號函所示，民營當舖月息最高可收取九分四厘五，而伊等
  貸款利息從未逾上開利息限制，起訴書所載酉○○、甲○○等人，均係向林樂民借
  貸，伊是承受下來，收取利息而已云云。
二經查：
(一)附表一編號一典當借款人酉○○與甲○○原係男女朋友關係，於八十四年五月二十
  六日借款新台幣（下同）十萬元，先扣利息一萬二千元，實拿八萬八千元等情，業
  據證人酉○○於警詢（見警卷第十二頁）、本院更審前歷次審理中證述明確（見本
  院上訴卷第一一一頁、本院更(二)卷第一０六頁），且被告於原審亦自承酉○○於八
  十四年五月二十六日借款十萬元，‧實拿八萬八千元等語（見原審卷第二十六頁反
  面），並有酉○○、甲○○借款之客戶資料卡（見扣案證物活頁帳簿第一頁）一份
  ，及甲○○八十四年五月二十六日簽發之十萬元本票、行車執照身分證影本汽車買
  賣合約書切結書等借貸資料（見扣案證物等）在案可稽。足見酉○○、甲○○之借
  款，係在被告承受「億通當舖」後，再借款十萬元甚明。是以，被告所辯酉○○、
  甲○○係向林樂民借款，自無可採。至被告內部記帳所用之活頁帳簿中酉○○、甲○○之客戶資料卡雖記載：借款十萬元，每月利息六千元等語，此有上開資料卡扣
  案可憑，被告亦稱每月利息為六千元，係預收二個月利息一萬二千元，而交付酉○○八萬八千元云云，惟證人酉○○於本院更審前審理中明確表示應係每月利息一萬
  二千元，非預收二個月利息為一萬二千元等語（見本院上訴卷第一一一頁），因被
  告之帳簿係其自行記載，又為證人酉○○所否認，自應以證人酉○○結證所述之利
  率較為可採。
(二)附表一編號二至七所示典當借款人癸○○、申○○、地○○、子○○、辛○、玄○○等向「億通當舖」借款，而支付月息四‧八分、或六分、或七．二分不等之利息
  之事實，有上述客戶資料卡足憑，並據證人申○○於原審審理中證述：因生意週轉
  趕著軋票，而向億通當舖借錢等語（見原審卷第九十一頁反面）；證人地○○證述
  ：因生活費不夠用，三個小孩要用錢，所以向億通當舖借錢等語（見原審卷第九十
  四頁至第九十五頁）；至癸○○、子○○、辛○、玄○○等人雖經本院傳拘未著，
  惟癸○○以每月利率六分、子○○、玄○○以每月利率四‧八分、辛○以每月利率
  七‧二分之高利向億通當舖借錢，顯與上開證人申○○、地○○相同，均係急用輕
  率且無經驗下不得已而向被告經營之億通當舖借錢無疑。
(三)證人未○○、天○○二人係分別於八十四年一月、八十四年四月及八十三年十二月
  向「億通當舖」借款，均在被告於八十四年五月二十三日盤讓「億通當舖」之前所
  借，當時「億通當舖」非被告所經營，自非被告所貸與，是彼等所證借款月息三十
  分至三十六分，均不能為被告不利之認定。
(四)另按臺灣省政府於六十七年五月十五日以府建字第四二五０二號函所示，民營當
  舖可收取九分之月息，然所謂收取月息，係指持當人在滿當期限內取贖者，如於一
  個月內取贖，概以一個月計算利息，滿期後五日內仍得取贖或付清利息更新質當，
  而持當人逾期不取贖或不付利息者，當舖業得將原物變賣俗稱流當，此在當舖管理
  規則第十九條、第二十條規定甚明。故經營當舖，雖可收取月息九分，但此係持當
  人自由選擇之權，即持當人究要付息取贖抑付息更新質當，或不付息不還本令其流
  當，皆由持當人選擇。本案各借款人於借款時，均需簽發本票交付，為被告所是認
  ，並有甲○○上開簽發之本票可證。共同被告閻明治亦供明其工作包括跑法院聲請
  本票裁定等情（見警卷第八頁反面、偵查卷第四頁反面）。參以附表所示之借款人
  ，雖於借款之初，有以機車質當，但隨即原車取回，可見被告之貸款與借款人，係
  藉當舖收當之名，而行貸放資金收取重利之實，否則自不應令持當人簽發本票，更
  不應向持當人催討本金（本票債權之強制執行）。是被告所經營者係貸款業務，而
  非當舖業務，自不能以當舖業管理規則規定之月息九分，為其貸款收取利息之依據
  。
(五)綜上所敘，被告貸款與附表一所示酉○○等人，所收取之利息，年息達百分之四八
  至百分之八六．四，乃已超過民間信貸利率三至四分以上，顯屬與原本不相當之重
  利。被告所辯，顯係卸責之詞，殊無足採，本案事證已臻明確，其犯行洵堪認定。
三查被告自八十四年五月廿三日承讓「億通當舖」，而為負責人，在報紙上刊登借款
  廣告，以0000000號電話為聯絡借款人之用，並僱用吳寶秀、王巳發、閻明
  治、陳瑞彬等人，從事放款業務，為被告及吳寶秀、王巳發、閻明治、陳瑞彬所供
  明，而乘人急迫貸以金錢，取得與原本顯不相當之重利，足認以收取之重利維生為
  常業甚明，核其所為，係犯刑法第三百四十五條之以犯重利為常業罪。被告與吳寶
  秀、王巳發、閻明治、陳瑞彬等人，有犯意聯絡及行為分擔，為共同正犯。又附表
  一編號二至七所示借款人癸○○、申○○、地○○、子○○、辛○、玄○○部分，
  雖未經起訴，因與起訴部分係單純一罪之部分行為，為起訴效力所及，自應併予審
  理。
四被告犯罪既明，原審予以論罪科刑，固無不合，惟被告究係乘何人急迫貸以金錢而
  取得與原本顯不相當之重利，原判決並未於事實欄列載，亦未認定被告與吳寶秀等
  人為共同正犯，均有未洽。被告上訴意旨執前詞否認犯罪，雖無理由，但原判決此
  部分既有可議，自應將原判決此部分撤銷改判。爰審酌被告乘人急迫貸以金錢，而
  取得與原本顯不相當之重利，危害社會金融秩序，及其犯罪後之態度等一切情狀，
  量處如主文第二項所示之刑，並諭知易科罰金之折算標準。扣案之帳簿二本（其中
  一本為客戶資料卡），係被告所有供其經營放款收取重利所用，為被告所供明，併
  予宣告沒收。
五公訴意旨另以：被告自八十四年五月間起，在高雄市苓雅區○○○路一二一號所經
  營之「億通當舖」內，乘邱景興之急迫貸以金錢而取得與原本顯不相當之重利，因
  認被告此部分有犯刑法第三百四十五條之常業重利罪等情。訊據被告否認有此部分
  犯行，辯稱：邱景興係在其承讓之前，向林樂民借款，伊僅係承受未還款之客戶而
  已等語。經查，邱景興係於八十四年二月三日以機車質借一萬元，未付利息，不知
  利息多少，並非向被告當車借款等情，為證人邱景興具結證實（見本院更(二)卷第一
  ０七頁）。邱景興既非向被告借款，即被告顯無乘邱景興之急迫貸以金錢之行為，
  邱景興又未支付利息，自亦無收取與原本顯不相當之重利，與重利罪之構成要件有
  間。此部分尚不能證明被告犯罪，因公訴人認此部分與借貸與酉○○、甲○○部分
  為常業重利罪之部分行為，係屬單純一罪之關係，故不另為無罪之諭知。
六檢察官併案意旨另以：被告自八十四年五月間起，在高雄市苓雅區○○○路一二一
  號所經營之「億通當舖」內，乘附表二編號一至編號十七所示借款人辰○○人等人之
  急迫貸以金錢而取得與原本顯不相當之重利，因認被告此部分有犯刑法第三百四十
  五條之常業重利罪等情。訊據被告否認有此部分犯行，辯稱：伊經營當舖，依臺灣
  省政府六十七年五月十五日府建字第四二五０二號函所示，民營當舖月息最高可
  收取九分四厘五，而伊等貸款利息從未逾上開利息限制等語。經查：附表二編號十六
  借款人卯○○、附表二編號十七借款人午○○雖向被告經營之當舖借款，而遭收取每
  月六分之高利，惟證人卯○○及午○○向億通當舖借貸前，均已先向其他當舖詢問
  過利率，比較後發現億通當舖利息較低，才向億通當舖借款一節，業據證人卯○○
  、午○○於本院證述綦詳（見本院卷(一)第一一四頁至第一一五頁、第九十頁至第九
  十一頁），足認借款人卯○○、午○○於借貸時並非輕率無經驗。另附表二編號一
  所示借款人辰○○係受朋友之託而借錢，每月所付利率為三分；附表二編號二所示
  借款人寅○○係對新鮮事情好奇所以嘗新借款，並非急需用錢；附表二編號三所示
  借款人丑○○僅是當時經濟不好，不是有急迫性；附表二編號四所示借款人宙○○
  是欠朋友錢而借款；附表二編號五所示借款人亥○○係因修理計程車，錢有不足而
  借款；附表二編號六所示借款人李香蘭每月借款利率僅為三分；附表二編號七所示
  借款人王德明每月借款利率亦為三分；附表二編號八所示借款人己○○係為清償信
  用卡款項而借款，當時並不急迫；附表二編號九所示借款人丙○○係出去玩而借款
  ，且其先前曾向其他當舖借過錢，比較後發現億通當舖利息較低才借；附表二編號
  十所示借款人戊○○每月借款利率為三分；附表二編號所示借款人戌○○借款時
  並沒有急用；附表二編號十二所示借款人宇○○每月借款利率為三‧六分；附表二編
  號十三所示借款人庚○○係為支付會款而借款，有急用，但利率為每月三分；附表二
  編號十四所示借款人丁○○係應急要付會錢週轉，但每月利率為三‧二分；附表二編
  號十五所示借款人乙○○當時借款並非急用等情，業據證人辰○○、寅○○、丑○○
  、宙○○、亥○○、己○○、丙○○、戌○○、庚○○、丁○○、乙○○等人到院
  證述明確（見本院卷一第一九一頁至第一九二頁、第一三八頁反面、原審卷第一六
  ０頁、第一五六頁、本院卷一第二二七頁、第四八頁至第五十頁、第二０一頁至第
  二０二頁、本院卷一第一九八頁至第一九九頁及客戶資料卡第五四頁、本院卷一第
  二０一頁及客戶資料卡第六八頁）；至借款人李香蘭、王德明、戊○○三人雖亦向
  被告借款，有渠等簽名其上之借款客戶資料卡扣案足憑（見客戶資料卡第六三頁、
  第八二頁、客戶資料卡第八頁），且經本院傳拘無著，惟渠三人借款利息僅月息三
  分，被告貸與渠三人款項，顯非取得與原本顯不相當之利息。足認被告並未乘附表
  二編號一至編號十七所示借款人辰○○急迫輕率無經驗，而收取與原本顯不相當之重
  利，此部分自不能認定係成立重利犯行，又併案意旨認此部分與前揭論罪科刑部分
  ，有常業重利罪實質上一罪關係，應退由檢察官另行處理。
據上論斷，應依刑事訴訟法第三百六十九條第一項前段、第三百六十四條、第二百九
十九條第一項前段，刑法第二十八條、第三百四十五條、第四十一條第一項前段、第
三十八條第一項第二款、罰金罰鍰提高標準條例第一條前段、第二條，判決如主文。
本案經檢察官郭振昌到庭執行職務。
中    華    民    國     九十二     年       九       月     二十四     日
                            臺灣高等法院高雄分院刑事第六庭
                                  審判長法官  王憲義
                                        法官  范惠瑩
                                        法官  謝靜雯
右正本證明與原本無異。
如不服本判決應於收受本判決後十日內向本院提出上訴書狀，其未述上訴理由者，
並得於提起上訴後十日內向本院補提理由書狀（均須按他造當事人之人數附繕本)「
切勿逕送上級法院」。
                                      書記官  廖素珍
中    華    民    國     九十二     年       九       月     二十五     日
附錄：本判決論罪科刑法條：
刑法第三百四十五條：
以犯前條之罪為常業者，處五年以下有期徒刑，得併科三千元以下罰金。
附表一：
┌──┬────┬────┬────┬───┬──┬───┬──────┐
│編號│借 款 人│借款日期│借款金額│期  間│利息│利率（│取得重利情形│
│    │        │        │        │      │    │月息）│            │
├──┼────┼────┼────┼───┼──┼───┼──────┤
│一  │甲○○  │八十四年│一００．│一個月│一二│十二分│收取四期    │
│    │酉○○  │五月廿六│０００元│一期  │００│      │            │
│    │        │日      │        │      │０元│      │            │
├──┼────┼────┼────┼───┼──┼───┼──────┤
│二  │癸○○  │八十四年│  五．０│十五日│一五│六分  │收到被查獲止│
│    │        │七月十二│００元  │一期  │０元│      │            │
│    │        │日      │        │      │    │      │            │
├──┼────┼────┼────┼───┼──┼───┼──────┤
│三  │申○○  │八十四年│三０．０│十日一│六０│六分  │收到被查獲止│
│    │        │八月五日│００元  │期    │０元│      │            │
├──┼────┼────┼────┼───┼──┼───┼──────┤
│四  │地○○  │八十四年│一０．０│十五日│二四│四．八│收取一期    │
│    │        │八月四日│００元  │一期  │０元│分    │            │
├──┼────┼────┼────┼───┼──┼───┼──────┤
│五 │子○○  │八十四年│一０．０│十五日│二四│四．八│收取二期    │
│    │        │五月廿七│００元  │一期  │０元│分    │            │
│    │        │日      │        │      │    │      │            │
├──┼────┼────┼────┼───┼──┼───┼──────┤
│六  │辛  ○  │八十四年│一０．０│一個月│七二│七．二│收取一期    │
│    │        │七月廿八│００元  │一期  │０元│分    │            │
│    │        │日      │        │      │    │      │            │
├──┼────┼────┼────┼───┼──┼───┼──────┤
│七  │玄○○  │八十四年│二０．０│十五日│四八│四．八│收取三期    │
│    │        │七月廿四│００元  │一期  │０元│分    │            │
│    │        │日      │        │      │    │      │            │
└──┴────┴────┴────┴───┴──┴───┴──────┘
附表二
┌──┬───┬────┬────┬───────────┬──────────┬────────┐
│編號│借款人│  日期  │  金額  │      借貸條件        │      借款原因      │      備註      │
├──┼───┼────┼────┼───────────┼──────────┼────────┤
│一  │辰○○│84.05.23│   10000│每月利息三百元        │受朋友拜託借錢      │本院卷一九一、一│
│    │      │        │        │                      │                    │九二頁          │
├──┼───┼────┼────┼───────────┼──────────┼────────┤
│二  │寅○○│84.06.06│    5000│每十五日利息七十五元  │對新鮮事好奇而嘗試  │本院卷一三八頁背│
│    │      │84.06.15│    7000│每十五日利息一五元  │                    │面              │
├──┼───┼────┼────┼───────────┼──────────┼────────┤
│三  │丑○○│84.06.29│    7000│每月利息七百元        │經濟情況不好，不是基│本院卷一二九頁  │
│    │      │        │        │                      │於急迫性            │（客戶資料卡載借│
│    │   │        │        │                      │                    │ 15000十五日利息│
│    │      │        │        │                      │                    │ 360）          │
├──┼───┼────┼────┼───────────┼──────────┼────────┤
│四  │宙○○│84.05.27│   10000│每十五日利息三百元    │欠朋友錢            │一審卷一六頁背│
│    │      │        │        │                      │                    │面              │
├──┼───┼────┼────┼───────────┼──────────┼────────┤
│五  │亥○○│84.07.15│    5000│每十五日利息一五元  │修理計程車，錢不夠  │一審卷一五六頁  │
├──┼───┼────┼────┼───────────┼──────────┼────────┤
│六  │李香蘭│84.06.01│   20000│每月利息六百元        │傳訊未著            │客戶資料卡六三頁│
├──┼───┼────┼────┼───────────┼──────────┼────────┤
│七  │王德明│84.07.27│   10000│每十五日利息一五元  │傳訊未著            │客戶資料卡八二頁│
│    │      │84.08.23│   10000│每十五日利息三百元    │                    │                │
├──┼───┼────┼────┼───────────┼──────────┼────────┤
│八  │己○○│84.08.12│   10000│每十五日利息一八元  │清償信用卡款項，不會│本院卷二二七頁  │
│    │      │        │        │                      │很急迫              │                │
├──┼───┼────┼────┼───────────┼──────────┼────────┤
│九  │丙○○│84.07.19│   10000│每十五日利息八百元    │沒錢出去玩          │一審卷一五九頁  │
│    │      │        │        │                      │                    │本院卷四九、五│
│    │      │        │        │                      │                    │頁              │
│    │      │        │        │                      │                    │（客戶資料卡載借│
│    │      │     │        │                      │                    │ 10000十五日利息│
│    │      │        │        │                      │                    │ 240）          │
├──┼───┼────┼────┼───────────┼──────────┼────────┤
│十  │戊○○│84.05.25│   10000│每十五日利息一五元  │傳訊未著            │客戶資料卡四五頁│
├──┼───┼────┼────┼───────────┼──────────┼────────┤
│  │戌○○│84.05.31│   20000│每十五日利息四八元  │忘記，沒有急用      │本院卷二一、二│
│    │      │        │        │                      │                    │二頁          │
├──┼───┼────┼────┼───────────┼──────────┼────────┤
│十二  │宇○○│84.06.27│   10000│每月利息三六元      │傳訊未著            │客戶資料卡八頁  │
├──┼───┼────┼────┼───────────┼──────────┼────────┤
│十三  │庚○○│84.06.07│   10000│每月利息三百元        │支付會款，急用錢    │本院卷一九八、一│
│    │      │        │        │                      │                    │九九頁          │
├──┼───┼────┼────┼───────────┼──────────┼────────┤
│十四  │丁○○│84.05.24│   12000│每月利息三九元      │應急要付會錢週轉，向│本院卷二一頁  │
│    │      │        │        │                      │家人開口借也可以    │                │
├──┼───┼────┼────┼───────────┼──────────┼────────┤
│十五  │乙○○│84.07.17│   12000│每月利息五七元      │忘記，當時並不是有急│本院卷一九九頁  │
│    │      │        │        │                      │用                  │                │
├──┼───┼────┼────┼───────────┼──────────┼────────┤
│十六  │卯○○│84.08.07│   15000│每十五日利息四五元  │用機車典當借錢交保費│本院卷一一四、一│
│    │      │        │       │                      │                    │一五頁          │
├──┼───┼────┼────┼───────────┼──────────┼────────┤
│十七  │午○○│84.06.30│    5000│每十五日利息一五元  │缺錢用，是否急需用錢│本院卷九、九一│
│    │      │        │        │                      │沒有印象了          │頁              │
│    │      │        │        │                      │當時曾問過其他當鋪借│一五頁          │
│    │      │        │        │                      │款利率較高，所以問到│                │
│    │      │        │        │                      │這家利息較低，就向他│                │
│    │      │        │        │                      │們借錢              │                │
└──┴───┴────┴────┴───────────┴──────────┴────────┘


司法院資訊處製作；財團法人民間司法改革基金會備份。
